【裁判字號】    98,台上,1587
【裁判日期】    980827
【裁判案由】    損害賠償
【裁判全文】
最高法院民事判決            九十八年度台上字第一五八七號
上  訴  人  泰升紙器有限公司
法定代理人  戊○○
訴訟代理人  謝恩華律師
被 上訴 人  甲○○
            乙○○
            丙○○
兼上列一人
法定代理人  丁○○
上列當事人間請求損害賠償事件，上訴人對於中華民國九十八年
四月七日台灣高等法院台中分院第二審判決（九十七年度上易字
第三一九號），提起上訴，本院判決如下：
    主  文
上訴駁回。
第三審訴訟費用由上訴人負擔。
    理  由
本件被上訴人主張：第一審共同被告張旭君係上訴人公司之受僱
人，於民國九十五年十二月五日下午，駕駛車牌號碼四三三－Ｒ
Ｗ大貨車，沿台十三線道路自苗栗往頭份方向（即由南往北）北
上車道行駛，途經苗栗縣頭屋鄉○○村○○路十二號前，適被害
人張敏能亦騎乘機車沿同路段自頭份往苗栗方向（即由北往南）
南下車道行駛，張旭君依當時天候良好、路況正常，應注意並能
注意，竟疏未注意，違規撞及迎面行駛之張敏能，致張敏能受傷
，經送醫不治死亡。被上訴人甲○○、乙○○係張敏能之父、母
，被上訴人丁○○係張敏能之配偶，被上訴人丙○○為張敏能之
子，自得請求上訴人連帶賠償其損害。被上訴人僅先就每人所受
損害金額新台幣（下同）九十七萬五千元範圍內為請求，即甲○
○、乙○○扶養費各三十七萬五千元、精神慰藉金六十萬元。丁
○○所支出救護車費用四千一百元、醫藥費一萬一千四百三十五
元、殯葬費十四萬九千四百元，精神慰藉金八十一萬零六十五元
。丙○○扶養費四十七萬五千元、精神慰藉金五十萬元等情，求
為命上訴人與張旭君連帶給付甲○○、乙○○、丁○○、丙○○
依序為五十九萬五千五百三十六元、七十三萬五千元、四十萬九
千四百八十一元、八十三萬五千元，並各加付法定遲延利息之判
決（逾上開範圍之請求，經第一審、原審為被上訴人敗訴之判決
，因未逾一百五十萬元，不得上訴第三審，而告確定，不予贅列
；原審就上開範圍之請求所為張旭君敗訴判決部分，未據其提起
第三審上訴，亦已確定）。
上訴人則以：本件係因張敏能越線撞及張旭君所駕駛之大貨車，
張旭君不及閃避，並無過失等語，資為抗辯。
原審以：張旭君係上訴人公司之受僱人，於上揭時地發生本件事
故，致張敏能死亡；甲○○、乙○○係張敏能之父、母，丁○○
係張敏能之配偶，丙○○為張敏能之子等情，為兩造所不爭，堪
信為真。其次，依卷附事故發生之現場圖、照片及道路交通事故
調查表顯示，事故當時天候良好及路況正常，張旭君依其情節有
應注意並能注意之責。且肇事路段屬施工範圍，置速限二十五公
里之號誌，該號誌於九十五年十一月二十七日設立，九十六年四
月間移除，有現場照片可稽，並據苗栗工務段函覆無訛。另張旭
君駕駛大貨車留有二十一．九公尺之煞車痕，其於警訊自承車速
約五十公里至六十公里，顯然張旭君駕駛大貨車確有超速行駛之
情事。逢甲大學車禍鑑定中心（下稱車禍鑑定中心）亦為相同認
定，則張旭君駕駛大貨車超速行駛，且未注意車前狀況之過失情
形，洵堪認定。至台灣省竹苗區車輛行車事故鑑定委員會及台灣
省車輛行車事故覆議鑑定委員會雖認張旭君就本件事故之發生無
肇事因素，然彼等均未斟酌張旭君有疏未注意車前狀況，且台灣
省竹苗區車輛行車事故鑑定委員會未審酌張旭君有超速行駛之情
事，該鑑定意見顯有失真，尚難憑為有利於上訴人之認定。上訴
人辯稱張旭君並無過失云云，與事實不符，即不足採。張敏能因
本件事故致死亡，與張旭君之過失間，具有相當因果關係，至為
灼然。按因故意或過失，不法侵害他人之權利者，負損害賠償責
任；受僱人因執行職務，不法侵害他人之權利者，由僱用人與行
為人連帶負損害賠償責任；不法侵害他人致死者，對於支出醫療
及增加生活上需要之費用或殯葬費之人，應負損害賠償責任，被
害人對於第三人負有法定扶養義務者，加害人對於該第三人亦應
負損害賠償責任，被害人之父、母、子、女及配偶並得請求賠償
非財產上損害。民法第一百八十四第一項前段、第一百八十八條
第一項前段、第一百九十一條之二前段、第一百九十二條、第一
百九十四條分別定有明文。甲○○、乙○○係張敏能父、母，丁
○○係張敏能之配偶，丙○○為張敏能之子，渠等依上開規定，
請求上訴人與張旭君連帶賠償，自屬有據。茲就被上訴人所得請
求之金額，分述如下：(一)扶養費部分：甲○○係二十二年九月九
日出生，其餘命為十二‧一九年，以台北市區平均每人每年消費
支出二十八萬三千零三十二元，按霍夫曼式計算法扣除中間利息
後，金額為二百七十四萬七千九百十八元。甲○○除張敏能，尚
有二女張敏雲、張敏如，且其妻乙○○年近六十歲，將屆退休年
齡，爰減輕其扶養義務為二分之一，連同張敏能、張敏雲及張敏
如（下稱張敏如等人）扶養義務在內，則甲○○可請求之扶養費
為七十八萬五千一百十九元。乙○○係三十六年十一月二十九日
出生，於六十歲時，有不能維持生活情事，其餘命為二十四‧三
八年，以新竹市區平均每人每年消費支出二十七萬六千八百十六
元，按霍夫曼式計算法扣除中間利息後，金額為四百四十八萬九
千三百七十六元。且審酌甲○○於本件事故發生時，已七十三歲
有餘，爰減輕其扶養義務為四分之一，連同張敏如等人扶養義務
在內，則乙○○可請求之扶養費為一百三十八萬一千三百四十六
元。丙○○係九十一年七月十五日出生，至其成年尚有十五‧五
八年，以台北市區平均每人每年消費支出二十八萬三千零三十二
元，按霍夫曼式計算法扣除中間利息後，金額為三百三十二萬三
千零三十二元。丙○○之扶養義務，除張敏能外，尚有丁○○，
張敏能應負擔之義務為二分之一，則丙○○可請求之扶養費為一
百六十六萬一千五百十六元。(二)精神慰藉金部分：審酌被上訴人
與張敏能均屬關係密切之人，張敏能之死亡，被上訴人精神上所
受打擊極大，且丙○○尚屬年幼，暨張旭君已離開上訴人公司，
目前以打零工維生，月收入一、二萬元，並無不動產，負債三、
四十萬元等一切情狀，認被上訴人請求精神慰藉金各以一百二十
萬元為適當。(三)殯葬費等部分：救護車費用四千一百元、醫藥費
一萬一千四百三十五元、殯葬費十四萬九千四百元，共計十六萬
四千九百三十五元，均由丁○○支付，有統一發票、收據、太平
間繳費通知單及明細表足憑，核屬必要，丁○○自得請求此部分
之金額。綜上，被上訴人可請求之金額，甲○○之扶養費七十八
萬五千一百十九元及精神慰藉金一百二十萬元，共計一百九十八
萬五千一百十九元、乙○○之扶養費一百三十八萬一千三百四十
六元及精神慰藉金一百二十萬元，共計二百五十八萬一千三百四
十六元、丁○○支付殯葬費等十六萬四千九百三十五元及精神慰
藉金一百二十萬元，共計一百三十六萬四千九百三十五元、丙○
○之扶養費一百六十六萬一千五百十六元及精神慰藉金一百二十
萬元，共計二百八十六萬一千五百十六元。惟按損害之發生或擴
大，被害人與有過失者，法院得減輕賠償金額，或免除之，民法
第二百十七條第一項定有明文。本件事故之發生，係張旭君駕駛
大貨車超速行駛，且未注意車前狀況，而張敏能經抽血檢驗結果
，血液中酒精濃度高達三二七‧四 mg/dl，換算呼氣酒精濃度達
一‧六七毫克，顯已達酒醉之程度，則其酒醉駕車，並跨越行車
分向線侵入對向車道，車禍鑑定中心亦為相同認定，有行車事故
鑑定報告書可稽。張敏能就被上訴人所受損害之發生，亦與有過
失，應予認定。爰斟酌張旭君及張敏能肇事之情狀，認張旭君應
負百分之三十之過失責任，張敏能應負百分七十之過失責任。依
比例計算，甲○○、乙○○、丁○○、丙○○得請求之金額依序
為五十九萬五千五百三十六元、七十七萬四千四百零四元、四十
萬九千四百八十一元、八十五萬八千四百五十五元。惟乙○○可
請求之扶養費為四十一萬四千四百零四元，僅請求三十七萬五千
元，丙○○可請求之扶養費為四十九萬八千四百五十五元，亦僅
請求四十七萬五千元。則被上訴人依侵權行為之法律關係，請求
上訴人與張旭君連帶給付甲○○、乙○○、丁○○、丙○○依序
為五十九萬五千五百三十六元、七十三萬五千元、四十萬九千四
百八十一元、八十三萬五千元，及均自起訴狀繕本送達之翌日起
即九十六年十二月六日起至清償日止，按年息百分之五計算之利
息，為有理由，應予准許，爰將第一審就上開部分所為被上訴人
敗訴之判決部分廢棄，改判如其聲明，經核於法並無違誤。又按
汽車駕駛人對於防止危險發生之相關交通法令之規定，業已遵守
，並盡相當之注意義務，以防止危險發生，始可信賴他人亦能遵
守交通規則並盡同等注意義務。若因此而發生交通事故，方得以
「信賴原則」及「容許危險」之原則為由免除過失責任。而汽車
行駛時，行車速度，應依速限標誌之規定，駕駛人應注意車前狀
況，並隨時採取必要之安全措施，此觀道路交通安全規則第九十
三條第一項、第九十四條第三項之規定自明。查原審既認定本件
事故之發生，上訴人之受僱人即第一審共同被告張旭君駕駛大貨
車行經速限二十五公里號誌路段，竟以約五十公里至六十公里超
速行駛，且未注意車前狀況，自難以「信賴原則」及「容許危險
」原則為由免除其過失責任。爰為上訴人敗訴之判決，並無不合
。上訴論旨，指摘原判決不察「信賴原則」及「容許危險」原則
，仍課以其受僱人張旭君比例過失之責任，顯有違背法令，求予
廢棄，非有理由。又原判決將上訴人之法定代理人戊○○，誤載
為張陳園，應由原法院依法以裁定更正之，併予敘明。
據上論結，本件上訴為無理由。依民事訴訟法第四百八十一條、
第四百四十九條第一項、第七十八條，判決如主文。
中    華    民    國  九十八  年    八    月  二十七  日
                      最高法院民事第四庭
                          審判長法官  劉  延  村
                                法官  許  澍  林
                                法官  黃  秀  得
                                法官  許  正  順
                                法官  魏  大  喨
      本件正本證明與原本無異
                                      書  記  官
中    華    民    國  九十八  年    九    月    八    日
                                                      Ｅ


司法院資訊處製作；財團法人民間司法改革基金會備份。
